臺灣高等法院臺中分院刑事判決　　　　　民國九十年度上訴字第一二五九號
　　上　訴　人
　　即　自訴人　乙○○
　　代　理　人　庚○○
　　　　　　　　己○○
　　上　訴　人
　　即　被　告　甲○○
　　選任辯護人　徐鼎賢
　　上　訴　人
　　即　被　告　子○○
　　右　一　人
　　選任辯護人　陳益盛
　　　　　　　　紀雅惠
右上訴人等因被告等偽造文書等案件，不服臺灣臺中地方法院中華民國九十年六月八
日第一審判決（民國九十年度自字第二三三號），提起上訴，本院判決如左：
    主 　 文
原判決撤銷。
甲○○、子○○共同行使偽造私文書，足以生損害於他人，各處有期徒刑陸月，如易
科罰金，均以參佰元折算壹日，附表編號二所示不動產買賣契約書上所偽造之「黃能
政」印文伍枚、署押壹枚及偽造之「黃能政」印章壹枚，均沒收。又共同意圖為自己
不法之所有，而侵占自己持有他人之物，各處有期徒刑月，如易科罰金，均以佰
元折算壹日。主刑部分各應執行有期徒刑柒月，如易科罰金，均以參佰元折算壹日。
    事 　 實
一、乙○○曾於民國（下同）八十九年一月二十七日，向台灣南投地方法院民事執行
    處拍賣承買坐落於南投縣埔里鎮○○路六０巷三十五號、四十七號、五十三號之
    房地，嗣後並委託甲○○、子○○代為銷售上揭三十五號、四十七號房地，並約
    明出售上開房地之過戶手續及相關賦稅等一切費用，乙○○均不負擔，且上開四
    十七號房地，乙○○至少要實得新台幣（下同）二百六十萬元價金；三十五號房
    地乙○○則至少要取得二百九十五萬元價金，而王耀慶、子○○則自代銷該二棟
    房地，所賣得價金超過前揭約定部分，作為二人之佣金。八十九年九月八日，被
    告二人明知該第三十五號房地已於同年九月二日以三百三十萬元銷售予辛○○，
    並由子○○代乙○○與辛○○簽訂如附表一所示之之不動產買賣契約書。然被告
    二人竟共同基於偽造文書之犯意聯絡，明知黃能政並未與乙○○買賣該三十五號
    房地，竟共同偽造黃能政之印章一枚，偽以黃能政之名與乙○○簽訂附表二所示
    買賣契約，謂黃能政以二百九十五萬元向乙○○購買該三十五號房地，並持該契
    約書交付乙○○，使乙○○誤信買受人確為黃能政，足以生損害於乙○○及黃能
    政。嗣王耀慶、子○○將買受人辛○○所交付之價款二十五萬元交予乙○○後，
    即將該三十五號房地移轉過戶予買受人辛○○，辛○○再向銀行辦理貸款二百萬
    元交予甲○○、子○○作為給付乙○○價金之一部分，詎王耀慶、子○○於代理
    乙○○收取該二百萬元後，竟共同基於意圖為自己不法所有之犯意聯絡，僅將其
    中之五十萬元交還乙○○，及扣除其將甲○○借給乙○○之一百萬元後，將該剩
    餘之五十萬元予以侵占入己。
二、案經自訴人乙○○提起自訴。
    理 　 由
一、訊據上訴人即被告甲○○、子○○除坦承有偽以黃能政之名與乙○○訂立附表二
    所示不動產買賣契約書外，失口否認有右揭侵占之犯行，甲○○辯稱：當時該三
    十五號房屋是被判定半倒，當時拍賣時，乙○○出四百萬元，我出一百萬元，該
    一百萬元是自訴人向我借的，並不是因為背書。但是，因為自訴人占的部分比較
    大，所以當初有約定等房子修好之後，再按出資比例，我取得五分之一，但是還
    要扣掉本金、利息、執行費用、及子○○找營造廠的費用，營造費用是總共六百
    萬元。實際上並無黃能政這個人，黃能政其實就是壬○○，該三五號房屋賣掉的
    差價三十萬元的部分就是由他拿走。之所以未用本名是保護居間人。至於該三十
    五號房屋的貸款二百萬元部分，則分配如下：戊○○委託居間貸款，一戶六萬元
    ，總共二戶十二萬元，子○○代書的部分則是二十萬元。另外，丁○○五萬元，
    那是酬謝其介紹金主乙○○給我認識的。其他一百一十三萬元歸我，包含我的出
    資一百萬元、還有十三萬元是由我支出的規費云云；被告子○○則辯稱：乙○○
    是我代簽的，在出售同巷四十七號房屋時，也是由我來代簽，黃能政是他自己蓋
    章的。我沒有刻他印章，他來的時候就拿他的印章來蓋。黃能政就是壬○○。至
    於我應分得的二十萬元部分，在八十九年四月二十日進工地之前，就已經談好了
    。並沒有書面約定。當時有我、甲○○、乙○○、丁○○、癸○○在場，但二十
    萬元都已經拿到了云云。惟查：
　(一)被告甲○○時而辯稱該一百萬元是乙○○向其借的，時而謂該一百萬元是其向乙○○之投資款，莫衷一是，已難信為真實，且該三棟（另一棟尚未出售）係因乙○○抵押借款五百萬元給駿業公司後，因駿業公司倒閉，無法償還債務，而由乙○○承受者，則甲○○又如何投資一百萬元，乙○○又如何肯讓其投資，因而該
    一百萬元，應係甲○○於駿業公司無法還款時，先籌借給乙○○者。又甲○○於
    致乙○○之台中支局第一０五號存證信函中．並未列舉該第三十五號房屋修繕
    後，有支付多少修繕費給修繕房屋者，則其辯解售屋款中有支付修繕費，辯護意
    旨亦在此多所著墨並請求多所傳訊查證，誠屬為掩飾其侵占之犯行，無所不用其
    極，殊無可採。
　(二)前揭被告等偽造「黃能政」之名與乙○○訂立不動產買賣契約之部分，業經自訴
    人乙○○迭指不移，並經被告等坦承屬實，復經證人壬○○證稱屬實，且有該不
    動產買賣契約書影本一紙在卷可資佐證，被告等此部分之犯罪事證，已臻明確，
    犯行堪資認定。
　(三)被告等侵占五十萬元之部分，亦指自訴人指訴其詳，且被告甲○○於本院初訊時
    ，亦坦承該三十五號房地，自訴人於委託出售時，有言明要實拿二百九十五萬元
    ，若賣得價金超過此部分，才作為被告等之佣金，房屋之過戶手續及相關稅賦均
    由被告等負擔等情（見本院卷一第三十一、二頁）。而衡諸常情，如被告等未與
    乙○○約定出售該三十五號房地，乙○○獨得二百九十五萬元，則被告等所開列
    支付給壬○○，甲○○、丁○○、子○○等一切費用，應先與乙○○約定其支付
    對象、金額，而非任由被告等隨意支付，故本件應認定被告等與自訴人約定被告
    等為自訴人出售該第三十五號房地時，自訴人獨得二百九十五萬元。若然則該貸
    得之二百萬元，除扣除自訴人欠負甲○○之一百萬元及被告等另交給自訴人五十
    萬元外，尚餘五十萬元，自應交給自訴人，然竟為被告侵占入已花用，被告子○○既參與出售該三十五號房地，虛立與黃能政之買賣契約，事後並獲取二十萬元
    ，當亦參與該侵占犯罪，故被告等侵占之事證，自屬明顯，犯行堪資認定。
　(四)至自訴人雖謂其未欠負甲○○一百萬元，該一百萬元係甲○○替駿業公司償還的
    云云。然自訴人係借予駿業公司五百萬元，且設定有抵押權人，其亦自承駿業公
    司屆期不能償還時，尚簽發五百五十萬元本票交其收執，故甲○○並非自訴人之
    債務人，亦不可能替駿業公司償還一百萬元，自訴人尚執有五百五十萬元本票之
    理，退步言之，若果甲○○替駿業公司償債，則自訴人於承受該抵押物後，亦應
    將一百萬元返還甲○○。故應認甲○○有權扣除該一百萬元，要難謂甲○○有侵
    占該一百萬元之事實。
　(五)自訴人與被告等約定其出售該三十五號房地，應獨得二百九十五萬元，且該一百
    萬元係甲○○借予自訴人者，既認定如上，則證人壬○○、辛○○等於原審結證
    ，該三十五號房屋須修繕，王國洲於原審證稱，當時有談到房屋賣掉後自訴人取
    回錢、利息，有剩餘部分才分配，癸○○於本院證稱，被告等有要伊去修理該三
    十五號房屋各云云，均與事實不符，殊不能據為有利被告等之認定。
　(六)又本案事證已明，故被告等請求傳訊丙○○以證明甲○○未為駿業公司償還自訴
    人一百萬元，核無必要，至其他請求對質查訊之事須如有未盡完善之處，然亦予
    調查事實真相毫無幫助，故均予從略，均附此敘明。
　(七)末查，自訴人雖指訴，被告等未經其授權，竟以自訴人之名義代為在附表編號一
    不動產買賣契約書上簽名，共同偽造私文書等情。第查，自訴人係委託被告等代
    售房屋，被告子○○乃於與辛○○簽訂買賣契約時，列自訴人為出售人，並在其
    旁寫子○○代，此舉乃表明子○○係代自訴人售屋，代之與人簽訂契約，殊難謂
    對自訴人有何損害，亦難認子○○有偽造文書之犯意（最高法院二十六年渝上字
    第一二五號及四十七年台上字第二二六號判例，八十八年台上字第二五二四號判
    決參照），故殊難令被告負該部分罪責，因自訴人認此部分與判刑部分有連續犯
    之裁判上一罪關係，故不另為無罪之諭知。
二、核被告等所為，係犯刑法第二百十六條、第二百十條之行使偽造私文書罪，第三
    百三十五條第一項侵占罪。彼等偽造印章行為，及偽造印文係偽造私文書行為之
    一部，不另構成偽造印章印文罪（最高法院四十四年台上字第八六四號判例參照
    ），其偽造私文書復持以行使，應為行使之高度行為所吸收不另論罪，被告等偽
    造文書所為使自訴人及黃能政受害，係一行為觸犯數罪名，應從一重處斷。被告
    等就偽造私文書罪部分與壬○○有犯意聯絡及行為分擔，應論以共同正犯，被告
    二人就侵占罪及行使偽造私文書部分，亦有犯意聯絡，應以共同正犯論處，所犯
    上開二罪，犯意各別，罪名不同，應予分論併罰。
三、原審予以論罪科刑，固非無見，惟查，行使偽造私文書，以足以生損害於他人為
    構成要件，原審就此未在事實欄予以認定記載，尚有疏漏，又被告等以自訴人之
    名義與辛○○簽訂買賣契約，並不成立行使偽造私文書罪，原審對之論罪科刑
    ，併有違誤，再者，被告等僅侵占五十萬元，原審誤為侵占一百五十萬元，亦與
    事實有違，上訴人即自訴人及被告上訴意旨，雖均未指摘及此，然原審判決既有
    未當，自應由本院予以撤銷改判。茲審酌被告二人均無不良素行，且犯罪所生之
    損害不大及犯罪後飾詞卸責態度不佳等一切情狀，予以科處如主文第二項所示之
    刑，並定其執行刑，及諭知易科罰金之折算標準，附表編號二所示不動產買賣契
    約書上所偽造之「黃能政」印文五枚，署枚一枚及偽造之「黃能政」印章一枚均
    依刑法第二百十九條規定沒收。
據上論斷，應依刑事訴訟法第三百六十九條第一項前段、第三百六十四條、第三百四
十三條、第二百九十九條第一項前段，刑法第二十八條、第二百十六條、第二百十條
、第二百三十五條第一項、第五十五條、第四十一條第一項前段、第五十一條第五款
、第二百十九條，罰金罰鍰提高標準條例第一條前段、第二條，判決如主文。
中      華      民      國　  　九十一   年       七      月     九 　  日
                                    臺灣高等法院臺中分院刑事第七庭
                                          審判長法  官　林　榮　龍
                                                法　官　謝　說　容
                                                法　官　黃　日　隆
右正本證明與原本無異。
侵占罪不得上訴。
其餘得上訴。
如不服本判決應於收受送達後十日內向本院提出上訴書狀，其未敘述上訴之理由者並
得於提起上訴後十日內向本院補提理由書（均須按他造當事人之人數附繕本）。
                                                書記官  林　端　容
中      華      民      國　  　九十一   年       七      月     十一   日
附表
┌──┬─────────────────────────────────┐
│編號│偽造私文書之名稱                                                　│
├──┼─────────────────────────────────┤
│ 一 │八十九年九月二日由辛○○與子○○、乙○○所簽立之土地房屋買賣契約書│
│    │                                                                　│
├──┼─────────────────────────────────┤
│ 二 │八十九年九月八日由黃能政與子○○、乙○○所簽立之不動產買賣契約書　│
│    │                                                                　│
└──┴─────────────────────────────────┘
                                                                        Ｉ
